【裁判字號】    90,上易,511
【裁判日期】    901107
【裁判案由】    清償債務
【裁判全文】
台灣高等法院民事判決    九十年度上易字第五一一號
    上  訴  人  甲○○
    訴訟代理人  鄭智權
    法定代理人  黃葉冬梅
    訴訟代理人  曾韻文
右當事人間清償債務事件，上訴人對於中華民國九十年六月四日台灣台北地方法院八
十九年度訴字第一六○○號第一審判決提起上訴，本院判決如左：
    主    文
原判決廢棄。
被上訴人應給付上訴人新台幣捌拾貳萬貳仟元，及自民國九十年九月十七日起，至清
償日止，按週年利率百分之五計算之利息。
第一、二審訴訟費用由被上訴人負擔。
    事    實
甲、上訴人方面：
壹、聲明：
一、原判決廢棄。
二、被上訴人應給付上訴人新台幣（下同）捌拾貳萬貳仟元及自契約解除日即民國九
    十年九月十七日起至清償日止，按年利率百分之五計算之利息。
三、第一、第二審訴訟費用由被上訴人負擔。
貳、陳述：除與原判決記載相同者外，補稱：
一、依台北縣政府九十北府工建字第一四六七八五號函所示，系爭建案乃因被上訴人
    遲未按台北縣政府行政命令限縮人行道而造成無法復工，且停工之原因亦由被上
    訴人本身造成，應可歸責於被上訴人，另系爭建案雖仍有復工之可能，但因被上
    訴人發生財務危機，是否有財力變更設計進行續建，衡諸經驗法則及現實情況，
    實無可能，此被上訴人所造成之給付不能，依民法第二百二十六條之規定，已構
    成解除契約之原因。
二、退而言之，本案即使無給付不能法理之適用，然被上訴人未依合約書約定，於合
    約書簽訂後一千五百個工作天內完工並交屋，已有給付遲延之事實，上訴人前已
    再寄發存證信函為催告之通知，限命被上訴人自收受存證信函之日即九十年七月
    十七日起二個月內交屋，逾期上訴人自得依給付遲延之法理解除契約，並請求回
    復原狀，返還上訴人已給付之價金。
參、證據：除援用原審提出者外，補提存證信函及郵局回執等影本為證。
乙、被上訴人方面：
壹、聲明：
一、駁回上訴。
二、訴訟費用由上訴人負擔。
三、若受不利判決，請准供擔保免為假執行。
貳、陳述：除與原判決記載相同者外，補稱：
一、台北縣政府以壹紙行政命令即要被上訴人停工，非可歸責於被上訴人，況被上訴
    人自被要求停工後仍鍥而不捨與縣府協調、周旋迄今，惟公務機關各司其政，非
    被上訴人公司所能掌控，實有苦難言，未來擬請求國家賠償。
二、被上訴人之所以未能依約於民國九十年五月二十五日完工交屋，乃台北縣政府要
    求暫時停工，非可歸責於被上訴人，故工期之計算應予暫時停止而無給付遲延問
    題，上訴人依給付不能或給付遲延之規定而主張解除契約，均有可議。
    理    由
一、本件上訴人於原審係依據民法第二百五十五條及第二百五十六條之規定解除系爭
    買賣契約，於本審時復主張依民法第二百五十四條給付遲延之規定解除買賣契約
    ，核屬補充法律上之陳述，先予明。
二、本件上訴人起訴主張：伊於八十六年五月七日，以九百萬元之價格，買受被上訴
    人興建，坐落台北縣永和市○○段第八六等地號土地上「台鳳天璽」鳳璽區Ｂ棟
    四樓四號之房地一戶，上訴人已依約給付買賣價金八十二萬二千元。詎上開工程
    竟因不符公共安全之要求，於八十八年四月七日起，遭台北縣政府勒令停工迄今
    ，被上訴人所為，非惟符合買賣契約第二十一條第一項之約定而得解除契約，且
    構成於給付不能，上訴人已先後於八十八年八月十八日、八十八年十二月二十一
    日，以存證信函通知被上訴人解除系爭買賣契約。退而言之，上訴人即使不能以
    給付不能為由解除契約，依兩造所訂買賣契約第十三條第一項之約定，系爭房屋
    應自八十六年四月十五日起一五００個日曆天完工，則被上訴人應於九十年五月
    二十四日完工交屋，被上訴人既未如期履行而構成給付遲延，上訴人亦以存證信
    函催告被上訴人自收受存證信函之日即九十年七月十七日起二個月內交屋，被上
    訴人仍未予置理，依給付遲延之法理亦得解除契約，爰依民法第二百五十四條、
    第二百五十五條、第二百五十九條之規定及買賣契約第二十一條第一項約定，請
    求被上訴人返還已繳價金八十二萬二千元，並自九十年九月十七日起至清償日止
    之法定遲延利息等語。
三、被上訴人則以：伊興建之「台鳳天璽」大樓鳳璽區新建工程，係於八十六年四月
    十五日，依台北縣政府核發之建築執照開工，並於八十八年四月間完成地下六層
    、地上二層之結構體工程，詎台北縣政府於工程進行中竟推翻其已核發之建築執
    照，於八十八年四月七日以公共安全、交通及市容觀瞻為由，通知被上訴人停工
    檢討是否退縮建築線以維公益，故系爭工程停工實非可歸責於被上訴人，且台北
    縣政府僅要求被上訴人檢討退縮建築線，並非政令禁建或法令變更等事由，而日
    後台北縣政府如核與同意復工，被上訴人仍得繼續興建，並非給付不能，上訴人
    以被上訴人有買賣契約第二十一條第一項及民法給付不能等情事而解除契約，尚
    非有據。又被上訴人之所以未能依約於九十年五月二十五日完工交屋，乃前述非
    可歸責於被上訴人之事由所致，工期之計算應暫時中止而不構成遲延給付，上訴
    人主張依給付遲延而解除契約，亦無理由等語資為抗辯。
四、上訴人主張其於八十六年五月七日，以九百萬元之價格，買受被上訴人興建，坐
    落上開土地上「台鳳天璽」鳳璽區Ｂ棟四樓四號之房地一戶，上訴人已依約給付
    買賣價金八十二萬二千元。詎上開工程竟因不符公共安全之要求，於八十八年四
    月七日起，遭台北縣政府勒令停工，迄今仍未繼續興建，其先後於八十八年八月
    十八日、八十八年十二月二十一日，以被上訴人所為符合系爭買賣契約第二十一
    條第一項所定解除契約情形，且已陷於給付不能為由而解除系爭買賣契約。嗣再
    於九十年五月十五日，以被上訴人有給付遲延情事，依民法第二百五十五條規定
    ，解除系爭買賣契約等事實，已據上訴人提出房屋、土地、車位預定買賣契書、
    價金支付明細、統一發票、八十八年八月十八日中和郵局二支局第三八六號存證
    信函、八十八年十二月二十一日台北郵局四四支局第０二二七七號存證信函、九
    十年五月十五日民事聲請狀等件為證 (見原審卷第三十三頁、第三十二頁、第六
    十七頁、第九十七頁、第九十九頁、第一八○頁)，應堪信為真實。
五、上訴人主張兩造之買賣契約已合法解除，依民法第二百五十九條規定及買賣契約
    第二十一條第一項之約定，上訴人得請求被上訴人返還已繳價金八十二萬二千元
    及遲延利息，被上訴人則抗辯系爭工地暫時停工，非屬給付不能，且停工之原因
    非可歸責於被上訴人，上訴人不得以給付不能或遲延給付及符合買賣契約第二十
    一條第一項之約定而解除系爭買賣契約，故本件所應審究者為：被上訴人所為是
    否符合系爭買賣契約第二十一條第一項之約定或有給付不能或給付遲延之情形，
    而得以解除系爭買賣契約？茲論述如下：
六、按系爭工程倘因政令禁建、天災、地變、政府法令變更或因變更設計或其它不可
    抗力之事由，致不能依系爭契約附件十之圖說繼續興建或交付房屋時，雙方皆得
    解除系爭契約，系爭買賣契約第二十一條第一項固定有明文，惟按解釋契約，應
    通觀契約全文，並斟酌訂立契約當時過去之事實及交易上之習慣，依誠信原則，
    從契約之主要目的及經濟價值等為全盤之觀察。經斟酌兩造訂立契約之主要目的
    及預售屋買賣之交易習慣，上開約定內容所謂「不能依系爭附件十之圖說繼續興
    建或交付房屋」應係指被上訴人確定不能依原定規劃、設計興建完成系爭房屋時
    ，上訴人始得以上開契約之約定解除兩造之買賣契約，倘係暫時停工，而非確定
    不能依原定規劃、設計興建，則僅係是否構成給付遲延問題，尚非上開條文規範
    之目的，是以本件並無法令變更或政令禁建或其他不可抗力之情事，僅在暫時停
    工情況下，上訴人尚不得以此為由解除買賣契約。又本件系爭工程於八十八年四
    月七日經台北縣政府工務局以考量公共安全、交通及市容觀瞻為由，勒令被上訴
    人停工並退縮建築線，固有台北縣政府工務局八十八年四月七日八八北工建字第
    一二六六號函在卷可稽，惟被上訴人如退縮建築線，符合都市計畫規定，解決建
    築基地佔用人行道部分寬度之問題，系爭工程即可復工，已據原審向台北縣政府
    工務局查明屬實，有該局九十年四月二十三日九十北府工建字第一四六七八五號
    函在卷可憑，可見被上訴人現雖因建築線退縮問題遭台北縣政府工務局勒令停工
    ，惟被上訴人如變更設計退縮建築線即可復工，上開勒令停工之障礙並非不可除
    去，被上訴人仍可依系爭契約附件十所示之各層平面圖繼續興建，此種情形，實
    難認有客觀上給付不能之情事，從而上訴人以系爭工程有給付不能為由而解除買
    賣契約，亦非有據。
七、惟按給付有確定期限者，債務人自期限屆滿時起，負遲延責任。又契約當事人之
    一方遲延給付者，他方當事人得定相當期限，催告其履行，如於期限內不履行時
    ，得解除契約。民法第二百二十九條第一項、第二百五十四條分別定有明文。查
    ：兩造所訂買賣契約第十三條第一項約定，系爭房屋應自八十六年四月十五日起
    一五００個日曆天完工，此項約定係屬給付有確定期限之契約，依此推算，被上
    訴人應於九十年五月二十四日完工交屋，惟查系爭工程經台北縣政府勒令停工並
    退讓建基以維公益上之需要後，被上訴人至令均未提出具體改善方案或辦理變更
    設計以符合都市計畫規定，致該工程延宕迄今未能復工，此有台北縣政府九十年
    北府工建字第一四六七八五號函在卷可稽，且為被上訴人所不爭，故系爭工程給
    付遲延之原因應可歸責於被上訴人，而上訴人已於九十年七月十五日以存證信函
    催告被上訴人自收受存證信函之日起二個月內履行預定買賣合約書所定內容，並
    表明逾期即解除契約，該信函已於同月十七日送達被上訴人，有存證信函及掛號
    郵件回執可稽，從而，上訴人主張兩造之買賣合約自九十年九月十七日起即告解
    除，自屬合法。
八、按契約解除時，當事人雙方負回復原狀之義務。由他方所受領之給付物應返還之
    。民法第二百五十九條第一款定有明文。本件上訴人主張系爭工程有給付不能及
    買賣契約第二十一條情形，而解除系爭買賣契約，固非有據，然其後另主張被上
    訴人有遲延給付之情事而解除契約，則屬正當，從而，上訴人主張依給付遲延之
    規定，解除系爭買賣契約，並請求被上訴人返還已繳價金八十二萬二千元及自契
    約解除之日即九十年九月十七日起至清償日止之法定遲延利息，為有理由，應予
    准許。原審為上訴人敗訴之判決，尚有未洽。上訴意旨指摘原判決不當，求予廢
    棄改判，為有理由。爰由本院予以廢棄改判如主文第二項所示。
九、本件事證已臻明確，兩造其餘攻擊防禦方法，於本判決結果不生影響，爰不一一
    論述，併此敘明。
十、據上論結，本件上訴為有理由，爰判決如主文。
中      華      民      國    九十      年      十一    月      七      日
                                  民事第三庭
                                      審判長法  官  張  宗  權
                                            法  官  吳  秀  美
                                            法  官  陳  永  昌
右正本係照原本作成。
不得上訴。
中      華      民      國    九十      年      十一    月      九      日
                                            書記官  劉  美  垣


司法院資訊處製作；財團法人民間司法改革基金會備份。
